臺灣士林地方法院民事判決　　　　　　 98年度重訴字第254號
原　　　告　陳瑞卿
訴訟代理人　楊貴森律師
複　代理人　黃鷥媛
　　　　　　巫宜樺
被　　　告　張信貞
　　　　　　林煌謙
　　　　　　蘇國雄即蘇治之.
　　　　　　蘇邦森即蘇治之.
　　　　　　蘇邦輝即蘇治之.
　　　　　　蘇美惠即蘇治之.
　　　　　　蘇美麗即蘇治之.
　　　　　　蘇美足即蘇治之.
　　　　　　蘇世文即蘇治之.
上列當事人間請求分割共有物事件，本院於民國100 年4 月11日
言詞辯論終結，判決如下：
    主      文
被告蘇世文、蘇國雄、蘇邦森、蘇邦輝、蘇美惠、蘇美麗、蘇美
足應就被繼承人蘇治所有坐落臺北市○○區○○段二二之四地
號土地，權利範圍十萬分之一九六三，辦理繼承登記。
兩造共有坐落臺北市○○區○○段二二之四地號土地准予分割。
分割方法為：由原告單獨取得上開土地全部，並由原告補償被告
張信貞新臺幣佰肆拾萬柒仟伍佰伍拾元、補償被告林煌謙
新臺幣貳億肆仟玖佰壹拾貳萬貳仟貳佰陸拾肆元、補償被告蘇世
文、蘇國雄、蘇邦森、蘇邦輝、蘇美惠、蘇美麗、蘇美足、蘇世
文新臺幣陸佰伍拾陸萬肆仟壹佰貳拾壹元。
訴訟費用由兩造依附表所示比例負擔。
    事實及理由
壹、程序方面
一、本件被告張信貞、林煌謙、蘇世文、蘇國雄、蘇邦輝、蘇美
    足未於言詞辯論期日到場，核無民事訴訟法第386 條各款所
    列情形，爰依原告之聲請，由其一造辯論而為判決。
二、按訴狀送達後，原告不得將原訴變更或追加他訴。但請求之
    基礎事實同一、該訴訟標的對於數人必須合一確定時，追加
    其原非當事人之人為當事人及不甚礙被告之防禦及訴訟之終
    結，不在此限；原告於判決確定前，得撤回訴之一部，民事
    訴訟法第255 條第1 項第2 款、第5 款、第7 款、第262 條
    第1 項前段分別定有明文。又共有物之分割，於共有人全體
    有法律上之利害關係，須共有人全體始得為之，故請求分割
    共有物之訴，屬於民事訴訟法第56條第1 項所稱訴訟標的對
    於共同訴訟之各人必須合一確定者。查本件原告於起訴時，
    就原共有人蘇治部分，僅列其中1 名繼承人即蘇世文為被
    告，然蘇治已於起訴前死亡，其繼承人尚包括被告蘇國雄
    、蘇邦森、蘇邦輝、蘇美惠、蘇美麗、蘇美足等人，是原告
    就本件分割共有物訴訟，追加被告蘇國雄、蘇邦森、蘇邦輝
    、蘇美惠、蘇美麗、蘇美足等6 人，另撤回對楊阿合、張惟
    雍、張嘉平、張嘉禮、張臺芳、張慕瑾、張澤球、郭珠蓉、
    謝春旺、潘彩雲、黃謝月照、鄭以芳及黃楊愛珠之起訴，並
    變更訴之聲明如後所述，其追加及變更核與前揭法條規定相
    符，自應准許。
貳、實體方面
一、原告起訴主張：坐落臺北市○○區○○段22-4地號土地（下
    稱系爭土地），原為原告與蘇治、被告張信貞、被告林煌
    謙所共有，各共有人之應有部分比例如附表所示，惟蘇治
    已於原告起訴前死亡，其應有部分應由被告蘇世文、蘇國雄
    、蘇邦森、蘇邦輝、蘇美惠、蘇美麗、蘇美足等7 人（下稱
    蘇世文等7 人）繼承，惟其等迄未辦理繼承登記，且兩造就
    系爭土地無法達成分割協議，為此，爰依民法第824 條第2
    項之規定，提起本件分割共有物之訴，訴請被告蘇世文等7
    人就蘇治之應有部分辦理繼承登記，並將系爭土地分配予
    原告，而由原告以金錢補償未受原物分配之被告等人，如鈞
    院認應以原物分配於全體共有人，請依原告主張之分割方案
    予以分割等語。並聲明：(一)被告蘇世文、蘇國雄、蘇邦森、
    蘇邦輝、蘇美惠、蘇美麗、蘇美足應就被繼承人蘇治所有
    坐落臺北市○○區○○段22-4地號土地，權利範圍1963/100
    000 ，辦理繼承登記。(二)請准將上開土地予以分割。
二、被告蘇邦森、蘇美麗、蘇美惠則以：其等希望以每坪新臺幣
    （下同）95萬元之價格賣給原告，如原告不同意，則希望原
    物分割，分割方案分別如本院卷二第39頁、第40頁、第41頁
    所示；被告林煌謙、張信貞、蘇世文、蘇國雄、蘇邦輝、蘇
    美足經合法通知，無正當理由未到庭，亦未提出書狀作何聲
    明及陳述。
三、原告主張系爭土地為兩造共有，應有部分比例如附表所示，
    且兩造就上開土地未訂有不分割之協議，然無法協議分割等
    情，業據其提出系爭土地登記第2 類謄本（本院卷二第96-9
    8 頁）、繼承系統表（本院卷一第36頁）、戶籍謄本（本院
    卷一第42-51 頁）等為證，且為被告等所不爭執，自堪信為
    真實。
四、按「各共有人，除法令另有規定外，得隨時請求分割共有物
    。但因物之使用目的不能分割或契約訂有不分割之期限者，
    不在此限。」、「共有物之分割，依共有人協議之方法行之
    。分割之方法不能協議決定，或於協議決定後因消滅時效完
    成經共有人拒絕履行者，法院得因任何共有人之請求，命為
    下列之分配：(一)以原物分配於各共有人。但各共有人均受原
    物之分配顯有困難者，得將原物分配於部分共有人。…以原
    物為分配時，如共有人中有未受分配，或不能按其應有部分
    受分配者，得以金錢補償之。」，民法第823 條第1 項、第
    824 條第1 項、第2 項第1 款、第3 項分別定有明文。又按
    共有物分割方法，法院應斟酌當事人之聲明，共有物之性質
    ，經濟效用及全體共有人之利益等公平決之，不受當事人主
    張之拘束（最高法院69年度台上字第3100號判決意旨參照）
    。經查：
  (一)系爭土地為兩造共有，且無因物之使用目的不能分割或契約
    訂有不分割之期限等情，業經認定如前，則兩造既無法就分
    割方法達成協議，則原告依前揭法條規定，訴請被告蘇世文
    等7 人就系爭土地蘇治之應有部分辦理繼承登記，並將系
    爭土地裁判分割，自應准許。
  (二)有關系爭土地之分割方案，原告乃優先主張將系爭土地全部
    分配予原告，而由原告以金錢補償未受原物分配之被告等人
    ，至金錢補償之數額則以本院囑託中華徵信不動產估價師聯
    合事務所鑑價之結論計算，並退而主張如以原物分配於全體
    共有人，應以本院卷二第99頁所示之方式分割；被告蘇邦森
    、蘇美麗、蘇美惠等則優先主張以每坪95萬元之價格，將其
    等之應有部分出售予原告（即相當於不受原物分配，而取得
    以每坪95萬元計算之金錢補償），再退而主張如以原物分配
    於全體共有人，應以本院卷二第39-41頁所示之方式分割。
    綜觀兩造主張之上開分割方案，雖細部條件不盡相同，惟均
    一致以被告等不受原物分配，而由原告以金錢補償之方式做
    為優先選擇，顯見其等皆認同上開方式乃最符合雙方利益之
    分割方案，僅針對補償金額存有歧異而已，是以該方式分割
    系爭土地，應最符合雙方之意願及利益甚明。且查，被告蘇
    世文等7 人就系爭土地之應有部分僅有1963/100000 ，如以
    原物分配，僅能取得22.1平方公尺（約6.7 坪）之土地，另
    被告張信貞就系爭土地之應有部分僅有1028/100000 ，如以
    原物分配，亦僅能取得11.57 平方公尺（約3.5 坪）之土地
    ，面積均屬過小，實難單獨使用收益，故如將系爭土地以原
    物分配予全體共有人，確顯有困難，揆諸前揭法條規定，自
    得將系爭土地僅以原物分配予部分共有人，至其他未受分配
    之共有人，則以金錢補償之。是本院斟酌兩造均以被告等不
    受原物分配，而由原告以金錢補償之方式為首選分割方案，
    並考量如以原物分配於全體共有人，將導致部分被告取得之
    土地面積過小，難以利用，不僅對分得土地面積過小之共有
    人無益，亦不利於整體經濟發展等因素，認本件應以將系爭
    土地全部分配予原告，並由原告以金錢補償未受分配之其他
    共有人之方式分割，較符合全體共有人之意願與利益，亦較
    能促進土地之開發利用及社會經濟之發展。
  (三)次查，本院就系爭土地之價格，曾囑託中華徵信不動產估價
    師聯合事務所鑑定，鑑定結果該土地單價為每平方公尺
    254,100 元（即每坪84萬元），此有該事務所提出之不動產
    估價報告書1 份在卷可參（見外放證物）。本院爰斟酌系爭
    土地位於臺北市○○區○○路77巷及新湖一路358 巷交會處
    ，基地方正，地勢平坦，使用分區為科技工業區，連外交通
    鄰近中山高速公路內湖交流道及堤頂交流道、民權大橋、麥
    帥一橋、成美橋等，附近有多家大型買場（如大潤發、好市
    多等）及企業辦公大樓（如三立電視台、蘋果日報、富特科
    技、飛捷科技等），且該區域屬於新開發之重劃區，新建預
    售個案頗多，各項設施規劃配置亦屬完善，未來發展趨勢甚
    佳等情（參上開估價報告書內容），認如將系爭土地全部分
    配予原告，而由原告以金錢補償未受分配之其他共有人，其
    補償金額應以每平方公尺297,000 元（即每坪約898,425 元
    ）計算，較為合理。至被告蘇邦森、蘇美麗、蘇美惠等人，
    雖主張系爭土地之合理價格應為每坪95萬元，且原告亦曾同
    意以上開價格向其等收購云云，然並未提出任何證據資料以
    實其說，是其等上開主張，自無從採信。是以，以每平方公
    尺297,000 元計算之結果，原告應補償被告張信貞之金額應
    為3,437,553 元（1125.9×1028 /100000×297000＝
    0000000 ，元以下四捨五入）、應補償林煌謙之金額應為
    249,122,264 元（1125.9×74500/100000×297000＝
    000000000 ，元以下四捨五入）、應補償蘇世文、蘇國雄、
    蘇邦森、蘇邦輝、蘇美惠、蘇美麗、蘇美足等人之之金額應
    為6,564,121 元（1125.9×1963/100000 ×297000＝
    0000000 ，元以下四捨五入）。
五、從而，原告請求被告蘇世文等7 人辦理繼承登記，及裁判分
    割系爭土地，應予准許。本院爰審酌兩造之主張、系爭土地
    之現況及未來發展性、應有部分之比例、兩造之最佳利益等
    情，將系爭土地分割由原告單獨取得，並由原告分別補償被
    告張信貞3,437,553 元、被告林煌謙249,122,264 元、被告
    蘇世文等7 人6,564, 121元。
六、按分割共有物之方法，本應由法院斟酌何種方式較能增進共
    有物之經濟效益，並兼顧兩造之利益，以決定適當之分割方
    法，不因何造起訴而有不同，故原告請求分割之訴雖有理由
    ，惟關於訴訟費用負擔，依民事訴訟法第80條之1 、第85條
    第1 項後段規定，應由共有人全體各按其應有部分比例負擔
    之，爰諭知兩造訴訟費用之負擔如主文第3項所示。
七、本件事證已臻明確，兩造其餘主張、陳述及所提之證據，經
    審酌均與本院前揭判斷不生影響，爰不一一詳予論述。
八、據上論結，本件原告之訴為有理由，依民事訴訟法第80條之
    1 、第85條第1 項後段，判決如主文。
中    華    民    國  100     年    4     月    28    日
                  民事第二庭  法  官  馬傲霜
以上正本證明與原本無異。
如對本判決上訴，應於判決送達後20日內向本院提出上訴狀；若
委任律師提起上訴者，應一併繳納上訴審裁判費，否則本院得不
命補正逕行駁回上訴。
中    華    民    國  100     年    4     月    28    日
                              書記官  張方俞
附表：
┌──┬────────┬───────┬────────┐
│編號│姓  名          │應有部分      │訴訟費用分擔比例│
├──┼────────┼───────┼────────┤
│ 1. │陳瑞卿          │10萬分之22509 │22.509%         │
├──┼────────┼───────┼────────┤
│ 2. │蘇治（繼承人：│10萬分之1963  │1.963%          │
│    │蘇世文、蘇國雄、│              │                │
│    │蘇邦森、蘇邦輝、│              │                │
│    │蘇美惠、蘇美麗、│              │                │
│    │蘇美足）        │              │                │
├──┼────────┼───────┼────────┤
│ 3. │張信貞          │10萬分之1028  │1.028%          │
├──┼────────┼───────┼────────┤
│ 4. │林煌謙          │10萬分之74500 │74.5%           │
└──┴────────┴───────┴────────┘